【裁判字號】    98,事聲,5
【裁判日期】    980612
【裁判案由】    消債聲明異議
【裁判全文】
臺灣高雄地方法院民事裁定               98年度事聲字第5號
異  議  人
即債 權 人  慶豐商業銀行股份有限公司
法定代理人  甲○○
相  對  人
即債 務 人  乙○○
上列當事人間消債聲明異議事件，異議人不服本院民事執行處司
法事務官於民國98年4 月15日所為97年度司執消債更字第83號更
生事件之裁定處分，聲明異議，本院裁定如下：
    主  文
原裁定廢棄。
    理  由
一、異議意旨略以：相對人即債務人丙○○聲請更生事件，經本
    院於民國98年4 月15日以97年度司執消債更字第83號更生事
    件裁定，認可相對人所提出按月還款新臺幣（下同）6,000
    元之更生方案（下稱系爭更生方案），償債年限8 年，合計
    清償債務總額為57萬6,000 元，僅約原債務總額之25％。惟
    債務人為62年生，約37歲，距法定65歲退休年齡尚有28年，
    既有工作能力，自非不能償債。如以該更生方案8 年為期，
    即可免除其他債務，於債權人實影響甚鉅。且債務人之債務
    多源於預借現金，若貿然認可更生方案，恐縱容其奢侈浪費
    。實則債務人如有誠意償債，最多可有180 期零利率之還款
    條件，甚至以二階段方式還款，自可平衡收支，債權人亦可
    足額受償，兼顧雙方權益。為此，爰依民事訴訟法第240 條
    之4 規定，於法定期間內聲明異議，請求廢棄原裁定等語。
二、按債務人有薪資、執行業務所得或其他固定收入，法院認更
    生方案之條件公允者，得不經債權人會議可決，逕依債務人
    之聲請或依職權以裁定認可更生方案，消費者債務清理條例
    第64條第1 項定有明文。衡以消費者債務清理條例設制目的
    ，乃使經濟上已陷於窘境之債務人，得藉由重建型之更生程
    序或清算型之清算程序清理其債務，以妥適調整債務人與債
    權人及其他利害關係人間之權利義務關係，保障債權人獲得
    公平受償，並謀求消費者經濟生活之重建復甦機會。是上開
    條文所稱「條件公允」者，自應審酌更生方案之內容是否詳
    為考量債務人之償債能力及償債基礎，並兼顧債權人受償利
    益，如債務人之經濟狀況在可預期之將來必發生變動，例如
    房屋貸款即將到期、懷孕子女將要出生致扶養費用增加、或
    未成年子女成年後失其受扶養權利等情形，自應於擬定更生
    方案時加以斟酌。至於債務人依法定程序聲請更生或清算，
    法院審酌全部卷證資料，如認有依更生或清算程序清理其債
    務之必要，即應裁定開始更生或清算，此項裁定依法不得抗
    告（消費者債務清理條例第45條第2 項參照），則關於債務
    人償債能力及償債基礎等要件事實，既經審酌，業已確定，
    除非別有具體事證，得認開始更生或清算後債務人經濟情勢
    確有變動，而應為不同之考量外，自不得於更生程序中就已
    經確認之事實再事爭執，而與開始更生或清算之裁定為相異
    之認定，致紊亂更生程序不同階段之進行。至若債權人及債
    務人雙方於擬定更生方案時，斟酌一切情事，提出或合意協
    商適切之還款方案，除無履行之可能者外，自無不可，合先
    敘明。
三、經查：
（一）債務人前提出財產及收入狀況說明書，主張每月收入約為
      2 萬5,000 元，又其配偶罹患疾病，收入有限，另有婆婆
      及三名未成年子女應受扶養，全家租屋而居，有不可歸責
      於己之事由致不能履行協議，又不能清償債務等由，聲請
      准予重建更生。經本院審酌所提出之證據資料，認其與配
      偶及婆婆，確均無固定收入，且名下均無財產，於每月繳
      納2 萬8,723 元後充作自己及其配偶與三名時值學齡時期
      之子女，加上扶養婆婆丁○○○等全家生活所需，短期或
      可勉力為之，但漸入不敷出，終難以為繼，致不能履約，
      並無違常，衡情難以歸責等情，乃裁定准予開始更生程序
      ，有本院97年度消債更字第66號民事裁定在卷可稽。嗣於
      司法事務官進行更生程序中，並無事證顯示上開裁定所認
      定之事實有何變化，則司法事務官以之為更生方案擬定及
      決定認可與否之基礎，並無不當。異議意旨以債務人為62
      年生，約37歲，距法定65歲退休年齡尚有28年，既有工作
      能力，自非不能償債，如有誠意償債，最多可有18 0期零
      利率之還款條件，甚至以二階段方式還款，自可平衡收支
      ，債權人亦可足額受償，兼顧雙方權益云云，係對業已認
      定債務人不能清償債務之事實再予爭執，所提出180 期之
      還款期限，時間長達15年，亦明顯背於消費者債務清理條
      例第53條第3 項所定8 年之最終清償期限，是上開主張，
      均非可採。
（二）異議意旨又指稱債務人之債務多源於預借現金，若貿然認
      可更生方案，恐縱容其奢侈浪費云云。然債務人預借現金
      支用，係源於債權人之同意，並無證據顯示係奢侈浪費。
      且預借現金為債務發生之原因，與債務人不能清償債務後
      ，於債務清理程序中有關更生方案之擬定及認可，係屬二
      事，自不得倒因為果，將之納入考量。至於債務人於更生
      程序中如確有奢侈浪費之情事，乃是否應改依清算程序處
      理之問題，不得混為一談，異議人以此為由，主張更生方
      案不應認可，亦嫌無據。
（三）至於本件原裁定參酌債務人並無任何不動產，尚須與配偶
      戊○○○共同扶養3 名未成年子女，及租屋、個人必要生
      活費等必要費用，因認債務人所提出附件一所示之更生方
      案，已盡其最大還款能力，應予認可，固有所憑。惟債務
      人之所以負擔沈重，係因其中三名未成年子女應受扶養，
      其配偶身體狀況不佳，不能共同分擔，有以致之。而查債
      務人三名未成年子女，其中長子己○○○係83年1 月生、
      次子庚○○○係84年11月生、長女辛○○○為87年8 月生
      ，各分別於103 年1 月、104 年11月及107 年8 月即屬成
      年之人，此有債務人之戶籍謄本附卷可按（見97年度消債
      更字第66號案卷第40-41 頁）。是於附件所示更生方案8
      年之還款期限內，長子己○○○、次子庚○○○各約於第
      5 年及第6 年，將因成年而依法不得再主張應受扶養，則
      如上所述，此部分債務人可預期減輕之負擔，自應於更生
      方案中加以考量，或納入債務人償債基礎之總額計算，或
      於更生方案中區分不同清償期而有不同之清償金額，以妥
      適調整雙方權益，方屬公允。
四、綜上所述，本件債務人於償債期間內，有可預期減少之扶養
    費用支出，其擬定之更生方案，並未將此部分金額納入考量
    ，尚難認「條件公允」。異議意旨雖未指摘及此，然原裁定
    所認可之更生方案既有未當，仍屬無可維持，爰廢棄原裁定
    ，並由本院民事執行處依法另為審究處理。
五、依消費者債務清理條例第15條，民事訴訟法第240 條之4 第
    3 項，裁定如主文。
中    華    民    國    98    年    6     月    12    日
                  民事第三庭  法  官  李嘉益
以上正本證明與原本無異。
如不服本裁定，應於送達後10日內向本院提出抗告狀（並按他造
當事人之人數附繕本），並繳納裁判費新台幣1,000 元。
中    華    民    國    98    年    6     月    12    日
                              書記官  陳瓊芳


司法院資訊處製作；財團法人民間司法改革基金會備份。
